【裁判字號】    95,訴,449
【裁判日期】    950620
【裁判案由】    請求撤銷信託行為等
【裁判全文】
臺灣臺南地方法院民事判決               95年度訴字第449號
原      告  安泰商業銀行股份有限公司
法定代理人  邱政雄
訴訟代理人  謝依良  律師
被      告  甲○○
            乙○○
上列當事人間請求撤銷信託行為事件，本院於中華民國九十五年
六月六日言詞辯論終結，判決如下：
    主  文
被告甲○○與被告乙○○間就如附表所示之不動產，於民國九十
五年二月六日所為之信託行為應予撤銷。
被告甲○○應將如附表所示之不動產，向臺南市東南地政事務所
於附表所示信託登記日期以信託為原因所為之所有權移轉登記予
以塗銷。
訴訟費用由被告負擔。
    事實及理由
壹、程序方面：
    本件被告甲○○及乙○○二人均未於言詞辯論期日到場，核
    無民事訴訟法第三百八十六條所列各款情形，爰依原告聲請
    ，由其一造辯論而為判決。
貳、實體方面：
一、原告起訴主張：訴外人封震企業有限公司（下稱封震公司）
    於民國九十三年十二月十七日邀訴外人郭怡伶、郭柏毅及被
    告甲○○為連帶保證人，向原告借款各新臺幣（下同）一百
    五十萬元二筆，合計三百萬元，均約定於九十六年十二月十
    七日清償完畢，任何一宗債務不依約清償或攤還本金時，視
    為全部到期。惟封震公司僅繳納本息至九十五年一月十七日
    ，則封震公司及被告甲○○對於原告尚有一百九十六萬五千
    五百四十四元未為償還。詎被告甲○○分別於附表所示信託
    登記日期，將如附表所示之不動產（下稱系爭不動產）信託
    登記予被告乙○○，且上開信託登記時，被告甲○○之名下
    除系爭不動產外，並無其他足供擔保其清償能力之財產，上
    開信託行為顯已有害於原告之債權，爰依信託法第六條一項
    規定請求撤銷，並聲明請求：如主文所示。
二、被告二人經合法通知，均未於最後言詞辯論期日到場，惟據
    其所提書狀，係以：被告甲○○固為封震公司對原告借款三
    百萬元之連帶保證人，惟被告甲○○與被告乙○○間信託登
    記，並非為逃避債務所為之脫產行為，無侵害原告債權之意
    思等語，資為抗辯。並聲明請求：原告之訴駁回。
三、查原告主張被告甲○○為訴外人封震公司對原告所負三百萬
    元債務之連帶保證人，封震公司僅繳納本息至九十五年一月
    十七日，則封震公司及被告甲○○對於原告尚有一百九十六
    萬五千五百四十四元欠款未償還，及被告甲○○於分別於附
    表所示信託登記日期將系爭不動產信託登記予被告乙○○，
    且上開信託登記時，被告甲○○之名下除系爭不動產外，並
    無其他足供擔保其清償能力之財產等情，業據原告提出借據
    影本二件、約定書影本一件、電腦帳務資料一份、土地及建
    物登記謄本八份、財政部臺灣省南區國稅局財產歸屬資料清
    單一份為證（見本院卷第八頁至第三○頁），且有本院依職
    權向臺南市東南地政事務函調之系爭不動產信託登記相關資
    料在卷可稽（見本院卷第三九頁至第七七頁），並為被告所
    不爭執，自堪信為真實。
四、按信託行為有害於委託人之債權人權利者，債權人得聲請法
    院撤銷之，信託法第六條第一項定有明文。蓋信託財產既須
    移轉其權利於受託人而獨立存在，已非委託人之權利，對受
    託人之債權人而言，委託人之責任財產顯有減少，按諸債務
    人之財產為全體債權人之總擔保之原則，自可能損害於委託
    人之債權人，且依本條項規定，只要債務人所為之信託行為
    有害於債權者，債權人即得聲請法院撤銷。亦即不論債務人
    所設立之信託係有償或無償（事實上信託行為移轉財產與受
    託人並無對價關係，無所謂有償無償），債權人均得訴請法
    院撤銷之，蓋受託人並未支付對價，無特別保護之必要。又
    本條項乃民法第二百四十四條之特別規定，除有特別規定外
    ，民法有關債權人撤銷詐害行為之規定，亦可適用於撤銷信
    託行為（楊建華，問題研析，民事訴訟法(五)，第三一九頁參
    照；賴源河、王志誠著，現代信託法，第五七頁參照）。再
    按債權人之撤銷權之成立，無償行為，只須有客觀要件，即
    (一)須有債務人之無償行為，(二)須其行為有害於債權即可。此
    與有償行為並須有主觀要件不同，蓋債務人於資力薄弱之時
    ，猶為無償行為，有害於債權，甚為明顯，且受益之人雖經
    撤銷，亦不過喪失其無償所得之利益，未受積極之損害，故
    與其保護無償受益之第三人，不若保護權利危殆之債權人也
    （史尚寬，債權總論，第四七二頁參照）。又所謂有害於債
    權謂減少債務人之一般財產，而致不能滿足債權人，如此債
    務人之資產狀態，謂之無資力，如何謂之無資力，因我國民
    法並無明文，通說見解認為於有害行為時，債務人之其他財
    產不足滿足一般債權人之事實為必要。而計算其他資力，債
    務人之信用勞務亦應包括在內，惟有計算上之債務超過尚有
    未足，故以支付不能說為可採。又對於任何債權不能予以滿
    足即可行使撤銷權，不以經強制執行而終未獲滿足為必要，
    苟有可認為縱為強制執行而難獲滿足之效果時，即得行使之
    。至於如何方法認定，則為事實問題，例如債務人自認其無
    資力，或停止支付皆可為証明方法（史尚寬，前揭書，第四
    六七頁參照），又有害於債權之事實，須債務人行為與無資
    力之發生有相當因果關係，債權人行使撤銷權時，須債務人
    在無資力之狀態。
五、查本件被告甲○○既於附表所示之信託登記日期始將系爭不
    動產信託登記予被告乙○○，已如前述，堪認其係於原告之
    債權成立後為無償行為，已甚明確。而被告甲○○之總財產
    ，依原告提出被告甲○○九十四年財產歸屬資料清單所示（
    見本院卷第三○頁），總計十二筆房地中，其中十筆即系爭
    不動產均已信託登記予被告乙○○，而其中南區○○段六七
    七地號及六七七之一地號二筆土地，雖列於被告甲○○之財
    產歸屬資料清單中，惟該二筆土地應為訴外人郭志賢所有，
    原信託登記予被告甲○○，嗣於九十五年二月九日塗銷其與
    被告甲○○間信託登記，改信託登記予被告乙○○等情，有
    原告提出之臺南市東南地政事務所土地異動所索引在卷可按
    （見本院卷第八八頁至第九二頁），是上開二筆土地，並非
    被告甲○○所有之財產，則被告甲○○將名下所有之系爭不
    動產全部信託登記予被告乙○○，責任財產顯有減少，依照
    債務人之財產為全體債權人之總擔保之原則，被告間之信託
    登記行為有害原告之債權，甚為明確。從而，原告聲請撤銷
    該信託行為，即屬合法。
六、被告雖抗辯其所為信託行為，並無侵害原告債權之意思云云
    。惟依上開說明，債權人之撤銷權之成立，無償行為，只須
    有客觀要件，即(一)須有債務人之無償行為，(二)須其行為有害
    於債權即可，至於被告二人間主觀上有無侵害原告債權之意
    思，即無庸審究，從而，被告上開抗辯，並無可採。
七、綜上所述，被告甲○○擔任訴外人封震公司對原告借款債務
    之連帶保證人，且上開借款債務自九十五年一月十七日起即
    未依約履行，被告甲○○卻於如附表所示之日期將其所有系
    爭不動產信託登記予被告乙○○，自有害於原告債權之實現
    ，則原告依信託法第六條第一項之規定，請求判決撤銷被告
    甲○○、被告乙○○間之信託行為，並類推適用民法第二百
    四十四條第四項之規定，請求被告甲○○應將系爭不動產以
    信託為原因所為之所有權移轉登記，予以塗銷，於法自屬有
    據，為有理由，應予准許。
八、本件事證已臻明確，兩造其餘攻擊防禦方法及舉證，於判決
    結果已不生影響，爰不另一一論述，附此敘明。
九、據上論結，本件原告之訴為有理由，依民事訴訟法第三百八
    十五條第一項前段、第七十八條、第八十五條第一項前段，
    判決如主文。
中    華    民    國    95    年    6     月    20    日
                  民事第一庭  法  官  林欣玲
以上正本證明與原本無異。
如對本判決不服，應於送達後二十日內向本院提出上訴。
中    華    民    國    95    年    6     月    20    日
                              書記官  謝育錚


司法院資訊處製作；財團法人民間司法改革基金會備份。
